【裁判字號】    97,訴,172
【裁判日期】    970606
【裁判案由】    偽造有價證券
【裁判全文】
臺灣臺中地方法院刑事判決               97年度訴字第172號
公  訴  人  臺灣臺中地方法院檢察署檢察官
被      告  戊○○
指定辯護人  本院公設辯護人乙○○
上列被告因偽造有價證券案件，經檢察官提起公訴（96年度偵字
第21676號），本院判決如下：
    主    文
戊○○無罪。
    理    由
一、公訴意旨略以：被告戊○○於民國95年底某日，在基隆市七
    堵區○○○街附近，由丁○○（由檢察官另行偵辦）提供空
    白支票1張（荷蘭銀行帳號0000000號、票號AA0000000號，
    乃申用人肯邦國際股份有限公司（下稱肯邦公司）所遺失）
    ，另委由不知情之刻印業者盜刻「陳文華」之印章後，假冒
    「陳文華」之名義，在該紙空白支票上偽填發票日為96年1
    月20日、金額新臺幣 (下同）26萬7000元，並蓋用上述印章
    以偽造「陳文華」之印文，而完成偽造該紙支票。其後於95
    年12月底某日，在台中市內統聯汽車客運之朝馬站，將上述
    偽造之支票交給不知情之丙○○，以代清償被告之弟闕士勳
    之債務。嗣丙○○轉請林金滿代為提示該紙支票，因肯邦公
    司掛失止付而遭退票，後經警循線追查，始悉上情，因認被
    告涉有刑法第201條第1項之偽造有價證券罪嫌。
二、按犯罪事實應依證據認定之，無證據不得認定犯罪事實；又
    不能證明被告犯罪者，應諭知無罪之判決，刑事訴訟法第15
    4條第2項、第301條第1項分別定有明文。次按認定不利於被
    告之事實，須依積極證據，苟積極證據不足為不利於被告事
    實之認定時，即應為有利於被告之認定，更不必有何有利之
    證據；且認定犯罪事實所憑之證據，雖不以直接證據為限，
    間接證據亦包括在內，然而無論直接或間接證據，其為訴訟
    上之證明，須於通常一般人均不致有所懷疑，而得確信為真
    實之程度者，始得據為有罪之認定；以上各有最高法院30年
    上字第816號、76年台上字第4986號等判例意旨可資參酌。
三、公訴意旨認被告戊○○涉有前述偽造有價證券罪嫌，無非是
    以證人丙○○、林金滿、簡妙玲、陳淑惠等人於警詢時之陳
    述，與被告之部分供述，及卷附該紙支票之遺失票據申報書
    、票據掛失止付通知書等證據資料為憑。訊據被告雖不爭執
    該紙支票之發票日及面額均為其所填載，並於上述時地交給
    丙○○，以清償其本人、其弟闕士勳所積欠丙○○之債務，
    及該紙支票因申用人肯邦公司掛失止付而不獲付款等情節；
    惟堅決否認有何偽造有價證券之犯行，辯稱：該紙支票確係
    由丁○○所交付給他，發票人欄並已蓋妥「陳文華」之印文
    ，絕非他偽刻「陳文華」之印章而偽造印文，他並有得到丁○○之授權，才填載發票日及票面金額，將支票交給丙○○
    時，丙○○質疑支票之印文有問題，他即以電話與丁○○聯
    繫，經丁○○稱不能提示後，他亦以電話通知丙○○2、3次
    ，請丙○○不要提示，此足證明他絕無偽造有價證券之犯意
    等語。經查：
    (一)下列被告以外之人，包括證人簡妙玲、陳淑惠、林金滿於
      審判外即司法警察調查時所為之陳述，因本件當事人、辯
      護人於本院調查證據時，均未聲明異議，本院審酌上開言
      詞陳述作成時之情況，也認為適當，故皆予採為證據，先
      予敘明。
    (二)荷蘭銀行帳號0000000號、票號AA0000000號之空白支票乃
      肯邦公司所向荷蘭銀行申領使用，原由該公司已離職之陳
      淑惠負責保管，於其離職後，換由簡妙玲負責保管，然該
      紙空白支票究竟於何時地遺失、抑或遭竊，其等均不明瞭
      ；又被告確係於95年12月底某日，在台中市內統聯汽車客
      運之朝馬站，將該紙發票人欄蓋有「陳文華」印文、發票
      日96年1月20日、金額26萬7千元之支票交給丙○○，以清
      償被告及其弟闕士勳所積欠丙○○之債務；及丙○○將支
      票轉請林金滿提示，因肯邦公司申報掛失止付而遭退票等
      事實，有證人林金滿、簡妙玲、陳淑惠於警詢時之陳述（
      見警卷第5－9頁）與丙○○於本院審理時所具結之證詞（
      見本院卷第59頁背面）及臺灣票據交換所96年2月7日台票
      總字第0960001148號函所檢附前開AA000000 0號支票正反
      面影本、退票理由單影本、掛失止付票據提示人資料查報
      表、票據掛失止付通知書、遺失票據申報書等各1份附卷
      可證（見警卷第10－12頁）。該紙支票原為肯邦公司所有
      ，因不明事由而外流，且經人以「陳文華」之名義完成發
      票行為，公訴人基於支票乃被告所交付給丙○○之事實，
      遂認被告涉嫌偽造有價證券之犯行，確非無據。
    (三)然查，被告及其弟闕士勳所積欠丙○○之債務，乃被告主
      動撥打丙○○之電話以聯繫清償事宜，後即以交付前述支
      票作為清償方法，交付給丙○○時，並稱該紙支票係被告
      之朋友所給，而丙○○因該紙支票上之發票人「陳文華」
      之印文不夠方正，曾當場向被告質疑印文是否有問題，被
      告遂向丙○○表示將再回去問過朋友，同時另請丙○○於
      提示兌現取得票款後，將逾其應清償數額以外之金額拿給
      被告；惟後來被告有2、3次打電話給丙○○，請丙○○勿
      提示該紙支票，但丙○○因農曆春節將至，仍將支票交由
      林金滿代為提示；且除上開債權債務關係外，丙○○與被
      告之間，並無其他恩怨，丙○○亦不認識被告所稱丁○○
      之人，更未聽過被告提起此人等情節，業據證人丙○○於
      本院審理時結證在卷（見本院卷第59頁背面－第63頁）。
      由於丙○○上述證詞經核卷附其他所有證據資料後，尚無
      任何矛盾或不合理之處，復未見其有蓄意偏袒或誣陷被告
      之情形，故應屬實可採。準此以解，可知：
      1.從被告於交付支票給丙○○時，已表明支票之來源為朋
        友所給，於丙○○質疑印文之問題時，還表示將再問過
        朋友等情節觀之，被告辯稱該紙支票乃友人丁○○所交
        付給他等語，確有可能。
      2.該紙支票既為被告主動聯繫丙○○而交付以清償債務者
        ，則被告若於事前即已知悉「陳文華」非真正之支票領
        用人或該紙支票正係被告所偽造者，當深知交付之後果
        ，非但徒勞無功，勢必無法兌現，甚至極可能使其本人
        受到司法調查或追訴、處罰。故被告辯解其絕無偽造有
        價證券之犯意，不得不予有利之判斷。
      3.再觀丙○○當場質疑印文之問題後，被告允諾將向朋友
        求證，其後果有2、3次通知丙○○請勿提示等情節，更
        加強佐證該紙支票可能為丁○○所交付被告，且被告事
        前不知「陳文華」非真正之名義人。
    (四)被告所指之丁○○經傳到院後，雖結證稱其自幼即認識被
      告，雙方為鄰居，被告曾多次向他借用數百元或數千元，
      均無清償，他不曾看過前述支票，該紙支票上應記載事項
      非他所填載，他也無名為「陳文華」之友人，更未交付該
      紙支票或任何私章給被告，且其間因上述借貸之緣故，關
      係不睦，還曾有過肢體衝突等語（見本院卷第56－59頁）
      ，而與被告之辯解不合。惟被告既經追訴涉嫌偽造有價證
      券罪在案，丁○○若供稱確有交付該紙支票給被告時，即
      可能致其本身受刑事之追訴或處罰，故單就丁○○所否認
      之詞加以觀察，本質上可信性堪虞；況被告所供稱支票來
      自丁○○，及其絕無偽造有價證券之犯意等部分，既經調
      查相關證據而非不可採業如前述，本院遂未僅因丁○○之
      證詞而遽為不利於被告之認定。
    (五)至被告前於警詢時固曾供述是丁○○告訴他該張支票之所
      有人為「陳文華」，而囑被告自行刻製「陳文華」之印章
      後蓋用在支票上等語（見警卷第2頁）；惟於本院審理時
      否認上情，而改稱當丁○○將支票交付給他時，即已蓋妥
      「陳文華」之印文（見本院卷第28、64頁）。就此部分，
      本院以為，由於該紙支票可能來自丁○○，被告辯稱其無
      偽造有價證券之犯意，也可採信，且被告究竟有無刻製「
      陳文華」之印章而蓋用在該紙支票上，似亦乏有效之調查
      途逕可再加認定，遂未作進一步之查證，附此敘明。
四、綜合前述，由於案經調查後，公訴人所提出之證據仍不足確
    切證明被告有其所指偽造有價證券之犯行而至一般人均可無
    所懷疑之程度，為求審慎，本件允應基於罪疑唯輕，諭知被
    告無罪之判決。
據上論斷，應依刑事訴訟法第301條第1項，判決如主文。
本案經檢察官甲○○到庭執行職務。
中    華    民    國    97    年    6     月    6     日
                  刑事第十二庭  審判長法  官  莊深淵
                                      法  官  蔡建興
                                      法  官  廖慧如
上正本證明與原本無異。
如不服本判決，應於收受送達後10日內向本院提出上訴書狀（應
敘述具體理由並附繕本）。
上訴書狀如未敘述理由，應於上訴期間屆滿後20日內補提理由書
於本院。
                                      書記官  廖碩薇
中    華    民    國    97    年    6     月    6     日


司法院資訊處製作；財團法人民間司法改革基金會備份。
